臺北高等行政法院判決　　　　　　　　　　　　　　九十二年度訴字第三一五一號
　　　　　　　　　　　　　　　.
　　原　　　告　登騏企業股份有限公司
　　代　表　人　甲○○
　　訴訟代理人　蔡清褔律師
　　　　　　　　洪順玉律師（兼送達代收人）
　　被　　　告　經濟部智慧財產局
　　代　表　人　蔡練生（局長）
　　訴訟代理人　丁○○
　　　　　　　　丙○○兼送達.
　　參　加　人　合利展有限公司
　　代　表　人　乙○○兼送達.
　　訴訟代理人　陳信至律師
　　　　　　　　林發立律師
　　右　一　人
　　複 代理 人　馮達發律師
右當事人間因新型專利舉發事件，原告不服經濟部中華民國九十二年五月九日經訴字
第○九二○六二一○四五○號訴願決定，提起行政訴訟，經本院裁定命參加人獨立參
加訴訟，本院判決如左：
    主  文
原告之訴駁回。
訴訟費用由原告負擔。
　　事  實
一、事實概要：
    原告於民國八十三年七月二日以「插座固定裝置」（下稱系爭案）向被告前身即
    中央標準局（八十八年一月二十六日改制為經濟部智慧財產局）申請新型專利，
    經其編為第00000000號審查，准予專利，並於公告期滿後，發給新型第
    一○五七三五號專利證書。嗣參加人以其不符新型專利要件，對之提起舉發，經
    被告審查於九十二年二月二十四日以（九二）智專三（二）○四○二四字第○九
    二二○一八五九九○號舉發審定書為舉發成立，應撤銷專利權之處分。原告不服
    ，提起訴願，經遭決定駁回，遂向本院提起行政訴訟。
二、兩造聲明：
　(一)原告聲明：
    1.訴願決定及原處分均撤銷。
    2.訴訟費用由被告負擔。
  (二)被告聲明：
    1.駁回原告之訴。
    2.訴訟費用由原告負擔。
  (三)參加人聲明：
    1.駁回原告之訴。
    2.訴訟費用由原告負擔。
三、兩造之爭點：系爭案是否有違核准時專利法第九十八條第二項之規定而不符新型
    專利要件？
　(一)原告主張之理由：
    1.訴願決定機關乃採被告之所認定者，亦即以AMP公司於西元一九九四年一月發
      行目錄中之圖片之格板30對應系爭案之插座固定裝置30、該圖之插座32（按，
      應係一邊緣連接器（Edge Connectors），下稱該連接器）對應系爭案之插座
      32、該圖之前置板301對應於系爭案之前置板301以及該圖之卡接部302對應系
      爭案之箝掣部302。然有問題者，乃該圖之卡接部302並未具有任何如系爭案之
      卡榫3021至3024之定位結構，故無法固定其連接器32於面板上之實質定位。質
      言之，該引證並未涵蓋系爭案之主要技術內容。申言之，前揭圖乃欠缺整體技
      術思想之舉發理由，乃不足以引為舉發系爭案，此亦專利審查基準第三章之說
      明書五及專利法施行細則第十六條第二項之所由設也。
    2.再者，前揭引證資料之卡接部302係單純用以卡接連接器32，此乃異於本專利
      案箝掣部302之固定插座32前即預行實質定位之功能。是故，被告以引證資料
      之卡接部302對應系爭案之箝掣部302，實乃不當之認定。又被告認定引證資料
      之前置板301為對應系爭案之前置板301，實則引證資料之前置板301應係一寬
      板四周凸緣，迥異於系爭案之不具有任何凸緣之前置板301，被告之認定洵有
      違誤。其次，被告所謂引證資料之卡接部可固定插座32於面板，此其所謂「面
      板」，乃為一卡槽，洵非由該參加人所自行繪製之面板，有關於此者，被告不
      無受其誤導，而為錯誤之認定，以致誤將卡槽認定為面板，更進而誤將其對應
      到系爭案由卡榫3021至3024與前置板二者所共同抵頂之面板。被告所為前揭圖
      與系爭案之對應，難謂無錯認之失。
    3.被告與訴願決定機關皆謂卡榫之技術實為習知技術之運用，然卻又謂引證資料
      第二十九頁揭示有型號000000-0插座產品，該插座藉由卡勾及插座前板而可直
      接嵌入面板定位，與系爭案利用卡榫配合前置板，俾使插座固定裝置定位於面
      板上之構造，所達成功效實質相同，系爭案並未有功效之增進。實則該引證資
      料並未揭露系爭案之卡榫技術特徵，被告與訴願決定機關置此不論，僅以一句
      習知技術之運用帶過，接著又以一與系爭案不相關之引證資料謂與系爭案所達
      成功效實質相同，系爭案並未有功效之增進，如此之認定實不合邏輯。
    4.再者，被告與訴願決定機關所謂之習知技術之運用，亦須分其領域而異其認定
      ，亦即，一創作是否具有進步性，須依該創作之說明書詳為審查其是否具有進
      步性。蓋因一創作之是否具有進步性並非在於其每一部分皆為創新之作，乃須
      視其整體之操作是否為該創作領域中功效之增進。誠如系爭案之卡榫之運用，
      或許其運用在各領域中並非新穎，然於系爭案創作之插座固定裝置領域中，確
      屬新穎與進步。更何況引證資料中並未揭露系爭案之卡榫部分，此亦為原處分
      所肯認，如該審定理由書第四項中謂：「至於第三項附屬項所載在箝掣部302
      上具有卡榫3021、3024，雖在證據一中未有揭露，然此為習知技術之運用，」
      是。如上所述，於司法實務上亦受肯認，此有最高行政法院八十九年度判字第
      九五八號判決可資參照，其判決理由意旨謂：「一新型創作進步性之認定乃需
      充分配合說明書所述之技術內容及其所實施之增進功效而論結，尚不可以單一
      相同之構件名稱就認定其是為習用技術。」又於同判決理由書復謂：「應查其
      詳細的創作說明、裝置各結構的示意圖和技術實施手段的內容及操作說明等其
      是否為習用技術，非可憑幾個習用相同的構件名稱來論定」。由上述可知，系
      爭案創作之卡榫，實非如被告與訴願決定機關所謂之不具進步性，乃為一符合
      前揭專利法第九十八條第二項所規定之可專利要件之新型創作。
    5.訴願決定機關謂引證資料於置入孔上方位置亦可供使用者自行設定標記，以供
      識別之用，與系爭案所達成之目的及功效相同。如此之認定洵有違誤，蓋因，
      該引證資料之連接器32置入孔3011上方之編號僅為製造廠商所制定之序號，實
      乃不同於系爭案之標示板303係可供使用者者以自行設定標記，以作識別之用
      。且該引證組件仍夾雜有接地防護（Ground Shields）、EMI/RFI夾片（Clips
      ）、裝設硬體（Mounting Hardware）及絕緣推片（Isolation Pushings）等
      ，皆為該引證資料所未曾標號之元件，實乃迥異於系爭案之結構，其所達成之
      目的與功效自亦不同。
    6.訴願決定機關又謂系爭案於申請專範圍所載之技術內容，實為運用申請前既有
      之技術或知識，而為熟習該項技術者所能輕易完成且未能增進功效，不具進步
      性，故系爭案之技術手段及結構特徵與引證資料所揭露之結構相同，且其在本
      身之功能上亦無功效增進之處，難謂系爭案具進步性等等。系爭案創作之結構
      乃異於引證資料既如前述，於插座固定裝置之領域更具功效上之增進，被告與
      訴願決定機關之審定與決定誠有違誤。蓋因，一新型創作是否具有前揭專利法
      第九十八條第二項所規定之進步性，恆需專利專責機關妥為審度衡量，蓋其乃
      是否為可專利之重要條件。尤其法文中之為熟習該項技藝者所能輕易完成，其
      是否為「輕易」乃為不確定法律概念，不確定法律概念在法律用語中，隨處可
      見，甚至較確定法律概念為數更多。例如：「公序良俗」、「誠實信用」、「
      公共利益」等為典型之不確定法律概念；「出生」、「結婚」、「停止營業」
      等則屬確定法律概念之適例。惟不確定概念與確定概念二者間之區別，是否具
      有絕對性？仍非毫無疑問。不確定法律概念又可分為經驗性概念或描述性概念
      及規範性概念或有待價值認定之概念，前者例如：商標法上之「近似」、「混
      同誤認」，後者例如：專利法上之「可供產業上之利用」、「為熟習該項技藝
      者所能輕易完成」等。經驗性概念係以具有可供一般人經驗或感官加以判斷之
      客體（狀態）為對像；而規範性概念，則缺乏此客體或狀態存在，或須經由科
      技專門知能始能加以確定。近幾年以來，我國司法實務上即就前述之「不確定
      法律概念」迭有闡釋，諸如司法院釋字四三二、四九一號解釋等是。司法院釋
      字四三二號解釋關於「不確定法律概念」於其解釋文中謂：「．．．構成要件
      ，法律雖以抽象概念表示，不論其為不確定概念或概括條款均須無違明確性之
      要求。法律明確性之要求，非僅指法律文義具體詳盡之體例而言，立法者於立
      法制定時，仍得衡酌法律所規範生活事實之複雜性及適用於個案之妥當性，從
      立法上適當運用不確定概念或概括條款而為相因應之規定。．．．」此即明白
      指出其在適用上易流於恣意，是故乃須妥為審度現實社會上各相對應生活事實
      之複雜性而為因應。尤其在現今一日千里的科技時代，法律條文有時而盡，而
      社會之變化無窮，特別是科技的進步更是速如飛梭，因此，於審度一科技創作
      是否具備進步性豈能不慎。
　(二)被告主張之理由：
    1.查系爭案之插座固定裝置具有一前置板，前置板兩側邊設箝掣部，箝掣部可固
      定插座於面板，引證資料之格板亦具有前置板，前置板兩側亦設卡接部，卡接
      部可固定插座於面板，系爭案於申請專利範圍第一項所載之技術內容實已為引
      證資料所揭露，原告所稱系爭案於箝掣部上具有卡榫，在其第一項中並未有任
      何記載，卡榫之構造係記載於第三項中。然查卡榫之技術實為習知技藝之運用
      ，引證資料第二十九頁揭示有型號000000-0插座產品，該插座藉由卡勾及插座
      前板而可直接嵌入面板定位，與系爭案利用卡榫配合前置板，俾使插座固定裝
      置定位於面板上之構造，所達成功效實質相同，系爭案並未有功效之增進。
    2.原告指稱引證資料之置入孔3011上方之編號係為製造序號與系爭案之標示板
      303供使用者設定標記不同，惟引證資料於置入孔上方位置亦可供使用者自行
      設定標記，以供識別之用，與系爭案所達成之目的及功效相同，故系爭案於申
      請專利範圍所載之技術內容，實為運用申請前既有之技術或知識，而為熟習該
      項技術者所能輕易完成且未能增進功效，不具進步性。
  (三)參加人主張之理由：
    1.按「新型如『係運用申請前既有之技術或知識，而為熟習該項技術者所能輕易
      完成且未能增進功效時』，仍不得依法申請取得新型專利，復為同法第九十八
      條第二項所明定。：：系爭案主要技術特徵已揭露於引證一；且系爭案另強調
      該容置部並與棘輪頭中心之水平延伸十二至十八度夾角之技術特徵，於引證二
      亦已揭露有斜向設置容置部之特徵，故系爭案僅係引證一及二之簡易組合，為
      熟習該項技術者所能輕易完成且未能增進功效，不具進步性」，最高行政法院
    　九十二年判字第一○八一號著有判決意旨可稽。最高行政法院九十一年判字第
      一七二五號判決亦闡明：「系爭案與引證一具通氣用之Ｕ形套子相比較，系爭
      案技術理念係引用該引證一申請專利範圍構成元件之一的Ｕ形套子作為系爭案
      新型專利之申請，足證引證一已揭露系爭案主要之構造特徵。至於兩中空管下
      端之連結，系爭案係採用橫管，引證一則採用連接片，二者外形雖略有差異，
      惟皆作為連結之用以構成『Ｕ形』，兩者技術原理共通。因此，系爭案僅係運
      用申請前既有之技術，而為熟習該項技術者所能輕易完成」。最高行政法院九
      十一年度判字第一五九七號判決並謂：「依專利法第九十八條第二項規定，新
      型係運用申請前既有之技術或知識，而為熟習該項技術者所能輕易完成且未能
      增進功效時，雖無同條第一項所列情事，仍不得申請取得新型專利。系爭案申
      請專利範圍第三項之附屬項，以相位差定義為向右或向左旋轉，及以該相位之
      時間長短判斷位元產生器旋轉之快慢，亦已見於引證一之專利說明書，其目的
      只是判斷位元產生器旋轉之快慢，故在一完整周期或二分之一周期內完成判斷
      ，在實質技術上仍屬相同，皆係由周期之長短得知轉動之快慢，系爭案除僅單
      純以一所稱位元產生器之開關取代習之功能鍵外，皆已揭露於引證一」，可資
      參照。
    2.系爭案之插座固定裝置具有一前置板，前置板兩側邊設箝掣部，箝掣部可固定
      插座於面板，引證資料之格板亦具有前置板，前置板兩側亦設卡接部，卡接部
      可固定插座於面板。從而，系爭案於申請專利範圍所載技術內容之主要特徵，
      實已為引證資料所揭露。至原告稱系爭案於箝掣部上具有卡榫，在其申請專利
      範圍第一項所描述「一種插座固定裝置，其主要用以固定插座：：」中完全未
      有任何記載，僅於第三項提及，是該卡榫顯非系爭案於申請專利範圍所載技術
      內容之主要特徵。又原告主張引證資料之前置板301應係依寬板四周凸緣，另
      引證資料所謂面板為一卡槽而非系爭案由卡榫予前置板二者所共同抵頂之面板
      等等，與事實不符。尤有進者，該差異性根本無礙系爭案於申請專利範圍所載
      技術內容之主要特徵已為引證資料所揭露之事實。從而，揆諸首開最高行政法
      院判決意旨，系爭案於申請專利範圍所載技術內容之主要特徵，已為引證資料
      所揭露，自不具進步性。
    3.按「專利法第九十八條第二項規定，新型係運用申請前既有之技術或知識，而
      為熟習該項技術者所能輕易完成且未能增進功效時，雖無同條第一項所列情事
      ，仍不得申請取得新型專利。非謂物品之空間型態一有不同，即得稱為新型而
      申請取得專利」，最高行政法院九十年判字第一九四六號著有判決意旨可稽。
      復按「新型如『係運用申請前既有之技術或知識，而為熟習該項技術者所能輕
      易完成且未能增進功效時』，仍不得依法申請取得新型專利，復為同法第九十
      八條第二項所明定。：：系爭案僅係引證一及二之簡易組合，為熟習該項技術
      者所能輕易完成且未能增進功效，不具進步性」「系爭案與引證一具通氣用之
      Ｕ形套子相比較，系爭案技術理念係引用該引證一申請專利範圍構成元件之一
      的Ｕ形套子作為系爭案新型專利之申請，足證引證一已揭露系爭案主要之構造
      特徵。至於兩中空管下端之連結，系爭案係採用橫管，引證一則採用連接片，
      二者外形雖略有差異，惟皆作為連結之用以構成『Ｕ形』，兩者技術原理共通
      。因此，系爭案僅係運用申請前既有之技術，而為熟習該項技術者所能輕易完
      成」，前揭最高行政法院九十二年判字第一○八一號判決暨九十一年判字第一
      七二五號判決亦均可資參照。
    4.有關卡榫之技術實為習知技藝之運用，且非謂物品之空間型態一有不同，即得
      稱為新型而申請取得專利。稽諸引證資料第二十九頁揭示有型號000000-0插座
      產品，該插座藉由卡勾及插座前板而可直接嵌入面板定位，與系爭案利用卡榫
      配合前置板，俾使插座固定裝置定位於面板上之構造，兩者技術原理共通，所
      達成功效實質相同，故系爭案並未有功效之增進。另引證資料於置入孔上方位
      置亦可供使用者自行設定標記，以供識別之用，與系爭案所達成之目的及功效
      相同，且為熟習該項技術者所能輕易完成。原告稱引證資料之置入孔上方之編
      號係為製造序號，與系爭專利之標示板供使用者設定標記不同等等，顯屬無稽
      。從而，揆諸前揭最高法院判決意旨，系爭案於申請專利範圍所載之技術內容
      ，實為運用申請前既有之技術或知識，而為熟習該項技術者所能輕易完成且未
      能增進功效，自不具進步性。
　　理  由
一、系爭案申請日為八十三年七月二日，並由被告於八十四年七月七日審定准予專利
    ，是該專利核發有無撤銷之原因，應以核准審定時有效之八十三年一月二十一日
    修正公布之專利法為斷。按「稱新型者，謂對物品之形狀、構造或裝置之創作或
    改良。」「新型係運用申請前既有之技術或知識，而為熟習該項技術者所能輕易
    完成且未能增進功效時，雖無前項（第一項）所列情事，仍不得依本法申請取得
    新型專利。」為系爭專利核准審定時專利法第九十七條、第九十八條第二項分別
    定有明文。系爭案為插座固定裝置新型專利，依系爭案專利說明書之記載，其申
    請專利範圍為：
1.一種插座固定裝置，其主要用以固定插座於面板上，該插座固定裝置具一前置板，
  該前置板兩側邊分別設置有箝掣部，該箝掣部可固定該插座於該面板之定位。
2.如申請專利範圍第一項所述之插座固定裝置，其中該前置板與該箝掣部係為一體成
  型。
3.如申請專利範圍第一項所述之插座固定裝置，其中該箝掣部上具有卡榫，其配合該
  前置板，俾使該插座固定裝置定位於該面板上。
4.如申請專利範圍第一項所述之插座固定裝置，其中該箝掣部中有凹孔，其可配合該
  插座上之卡勾，俾使該插座鉤扣固定於該插座固定裝置上。
5.如申請專利範圍第一項所述之插座固定裝置，其中該前置板中可形成通孔，俾使插
  頭穿入而插固於該插座上。
6.如申請專利範圍第五項所述之插座固定裝置，其中該插頭可為電腦網路線接頭或電
  話線接頭。
7.如申請專利範圍第五項所述之插座固定裝置，其中該通孔旁可置設一標示板或標示
  圖樣以作為辨識標記。
8.如申請專利範圍第一項所述之插座固定裝置，其中該前置板可為一無孔之平面。
9.如申請專利範圍第一項所述之插座固定裝置，其中該插座可為刺破型卡合式插座
  (I.D.C.Type Keystone Jack)。
10.如申請專利範圍第一項所述之插座固定裝置，其中該面板可為插座覆蓋板。
11.如申請專利範圍第一項所述之插座固定裝置，其中該面板可為網路集線架。
12.如申請專利範圍第一項所述之插座固定裝置，其中該插座固定裝置可製作成不同顏
  色，以供識別。
13.如申請專利範圍第一項所述之插座固定裝置，其中該插座固定裝置亦可固定BNC接
  頭、ST接頭、或F接頭。
二、舉發證據一係AMP公司於一九九四年一月發行目錄，依該目錄之圖片顯示，每一
    組件包含有預承載格板30、邊緣連接器32、接地防護、EMl/RFI夾片、裝設硬體
    及絕緣推片等，格板30具有前置板301、通孔3011、卡接部302、凹孔3025、3026
    等構件。依系爭案申請專利範圍第一項獨立項記載之技術特徵，其插座固定裝置
    具有一前置板，前置板兩側邊設箝掣部，箝掣部可固定該插座於面板。而舉發證
    據一格板30亦具前置板301，前置板兩側亦設卡接部302，卡接部302可固定插座
    於面板。因此，系爭案申請專利範圍第一項之技術特徵，依上述舉發證據一顯示
    之技術內容，已屬被揭露之習知技術。原告雖主張舉發證據一之卡接部302 並未
    具有任何如系爭案之卡榫3021至3024之定位結構，故無法固定其連接器32於面板
    上之實質定位。舉發證據一之卡接部302係單純用以卡接連接器32，此乃異於本
    專利案箝掣部302之固定插座32前即預行實質定位之功能。被告以舉發證據一之
    卡接部302對應系爭案之箝掣部302，實乃不當之認定。又舉發證據一之前置板
    301應係一寬板四周凸緣，迥異於系爭案之不具有任何凸緣之前置板301，被告之
    認定洵有違誤。被告所謂舉發證據一之卡接部可固定插座32於面板，此其所謂「
    面板」，乃為一卡槽，洵非由該參加人所自行繪製之面板，有關於此者，被告不
    無受其誤導，而為錯誤之認定等等。
三、經查，系爭案申請專利範圍第一項並未有卡榫3021至3024之定位結構，故尚不能
    以舉發證據一不具卡榫結構，主張此部分之技術內容未為舉發證據一所揭露（
    至於系爭案申請專利範圍第三項附屬項具有卡榫之結構部分，詳如後述）。而系
    爭案箝掣部依申請專利範圍第一項之記載，其僅界定箝掣部可固定該插座於該面
    板之定位，並未界定系爭案之箝掣部302之固定插座32前即具有預行實質定位之
    功能。因此，系爭案設箝掣部固定該插座於該面板用以定位，與舉發證據一之前
    置板兩側設卡接部302，卡接部302可固定插座於面板者，二者之結構功效並無不
    同。又原告主張系爭案之前置板301不具有任何凸緣，與舉發證據一係一寬板四
    周凸緣者不同部分。但查，依系爭案申請專利範圍第一項記載之技術內容觀之，
    系爭案就其前置板301是否具有任何凸緣並未作相關限定。因此，前置板301是否
    具有任何凸緣並非系爭案技術特徵所在，自無從以該等差異作為系爭案技術特徵
    未為舉發證據一未為揭露之論據。而舉發證據一之卡接部302係可固定插座於面
    板或原告所稱之卡槽，與系爭案之箝掣部可固定該插座於面板者，二者技術手段
    亦屬相同。原告主張被告認定有誤一節，非屬可採。
四、至於系爭案申請專利範圍第三項附屬項具有卡榫之結構部分，依舉發證據一第二
    十九所示之型號000000-0插座產品，該插座藉由卡勾及插座前板而可直接嵌入面
    板定位，與系爭案利用卡榫配合前置板，俾使插座固定裝置定位於面板上之構造
    ，二者技術原理與所達成功效實質相同。因此，系爭案亦不能以其申請專利範圍
    第三項具有卡榫結構，即指較舉發證據一具有功效之增進。又系爭案申請專利範
    圍附屬項中前置板與箝掣部係為一體成型，箝製部設於凹孔，前置板形成通孔，
    插頭為電腦網路線接頭或電話線接頭等，在舉發證據一亦有揭示。而其餘通孔旁
    可置設一標示板或標示圖樣以作為辨識標記、前置板可為一無孔之平面、插座可
    為刺破型卡合式插座 (I.D.C.Type Keystone Jack)、面板可為插座覆蓋板、面
    板可為網路集線架、插座固定裝置可製作成不同顏色，以供識別、插座固定裝置
    亦可固定BNC接頭、ST接頭、或F接頭等附屬特徵，經核均係就申請專利範圍第一
    項之技術特徵再細加描述，並未具有突出之技術特徵，或顯然功效之增進，亦不
    能以該附屬特徵，認較舉發證據一具有進步性。
五、從而，被告以系爭案違反專利法第九十八條第二項規定，而為舉發成立應撤銷專
    利權之處分，應屬合法，訴願決定予以維持，亦屬妥適。原告主張前詞，聲請撤
    銷訴願決定及原處分，為無理由，應予駁回。
據上論結，本件原告之訴為無理由，爰依行政訴訟法第九十八條第三項前段，判決如
主文。
中　　　華　　　民　　　國　　九十三　　年　　　十二　　　月　　二十三　日
                           臺 北 高 等 行 政 法 院  第二庭
           　　　　　　　　　　　　　　　　　審判長 法　官  陳國成
           　　　　　　　　　　　　　　　　　　　　 法　官  蕭惠芳
           　　　　　　　　　　　　　　　　　　　　 法　官  吳東都
右為正本係照原本作成。
如不服本判決，應於送達後二十日內向本院提出上訴狀並表明上訴理由，如於本判決
宣示後送達前提起上訴者，應於判決送達後二十日內補提上訴理由書（須按他造人數
附繕本）。
中　　　華　　　民　　　國　　九十三　　年　　　十二　　　月　　二十四　日
            　　　　　　　　　　　　　　    　      書記官  王英傑
